臺灣士林地方法院刑事判決               100年度訴字第91號
公  訴  人  臺灣士林地方法院檢察署檢察官
被      告  莊博麟
輔  佐  人  李素絨
即被告之母
選任辯護人  郭明松律師
            陳恂如律師
上列被告因偽造文書等案件，經檢察官提起公訴（96年度偵緝字
第1430、1431號），本院判決如下：
    主    文
莊博麟犯誣告罪，處有期徒刑肆月，減為有期徒刑貳月。緩刑貳
年。
被訴如附表編號1、3所示行使偽造準私文書罪嫌部分均無罪。
被訴如附表1、2、3所示加重誹謗罪嫌部分均公訴不受理。
    犯罪事實
一、莊博麟前因違反兒童及少年性交易防制條例案件，經時任臺
    中縣警察局（現改制為臺中市政府警察局）大甲分局員警之
    宋培元查獲，致其心生不滿，竟基於行使偽造私文書及意圖
    使他人受刑事處分而向該管公務員誣告之犯意，於民國95年
    5 月3 日晚間8 時35分許，在其所就讀位於臺北市○○區○
    ○路2 號之北臺科學技術學院（下稱北臺學院）應用外語系
    307 電腦教室，利用學習英語聽力練習與英語聽講練習課程
    之電腦設備，連結網際網路至臺中縣警察局網路報案伺服器
    ，在該網路報案頁面上之「報案內容」一欄（編號294 ）冒
    用即時通帳號「abc45261」、「movie_00000000」使用人之
    名義，虛捏其二人之網路聊天紀錄而偽造該聊天紀錄私文書
    後，復未經宋培元同意，冒用宋培元身分證統一編號「Ｚ000
    000000號」為報案人，在該報案網站誣指「即時通帳號movi
    e_00000000所有人」涉犯妨害電腦使用罪嫌，而偽造「身分
    證統一編號Ｚ000000000號」之人提出前開報案內容之私文書
    ，並傳送至該伺服器供警調查而行使上開偽造之聊天紀錄私
    文書、網路報案私文書，分別足以生損害於即時通帳號「ab
    c45261」、「movie_00000000」之使用人、宋培元及警察機
    關對於案件偵查之正確性。嗣宋培元因前揭報案內容接受調
    查，始悉上情。
二、案經宋培元訴由臺中縣警察局報告臺灣臺中地方法院檢察署
    呈請臺灣高等法院檢察署檢察長令轉臺灣士林地方法院檢察
    署檢察官偵查起訴及臺中縣警察局豐原分局報告臺灣士林地
    方法院檢察署檢察官偵查起訴。
    理    由
壹、程序部分：
  (一)證據能力部分：
  1.按被告以外之人於審判外之言詞或書面陳述，除法律有規定
    者外，不得作為證據；法院或檢察官得囑託醫院、學校或其
    他相當之機關、團體為鑑定，或審查他人之鑑定，刑事訴訟
    法第159 條第1 項、第208 條第1 項亦分別定有明文。又按
    刑事訴訟法關於鑑定之規定，除選任自然人充當鑑定人外，
    另設有囑託機關鑑定制度，依刑事訴訟法第198 條、第208
    條之規定，不論鑑定人或鑑定機關、團體，固均應由法院、
    審判長、受命法官或檢察官視具體個案之需要而為選任、囑
    託，並依同法第206 條之規定，提出言詞或書面報告，始符
    合同法第159 條第1 項所定得作為證據之「法律有規定」之
    情形，否則所為之鑑定，仍屬傳聞證據，最高法院100 年度
    台上字第3926號判決亦同此見解。是本院依前開規定囑託國
    立臺灣大學附設醫院（下稱臺大醫院）就被告莊博麟現時之
    心神狀態得否理解他人之問題並為意見表示，及被告於本件
    行為時是否有何精神障礙或其他心智缺陷致不能辨識其行為
    違法或欠缺依其辨識而行為，抑或其上開能力有顯著降低之
    情形等為鑑定後，臺大醫院以100 年3 月2 日校附醫精字第
    1004700023號函所檢送之精神鑑定報告書為依本院囑託而為
    鑑定所提出之書面報告，應有證據能力，辯護人以該鑑定報
    告為被告以外之人審判外之陳述而否認證據能力，容有誤會
    。
  2.次按被告以外之人於檢察事務官、司法警察官或司法警察調
    查中所為之陳述，與審判中不符時，其先前之陳述具有較可
    信之特別情況，且為證明犯罪事實存否所必要者，得為證據
    ；又按證人為被告之三親等內之旁系血親者，得拒絕證言，
    刑事訴訟法第159 條之2 、第180 條第1 項第1 款分別定有
    明文。復按刑事訴訟法第159 條之2 所定之傳聞法則例外，
    必符合被告以外之人於檢察事務官、司法警察官、司法警察
    調查中所為之陳述，與審判中不符，且其先前之陳述，具有
    較可信之特別情況，且為證明犯罪事實之存否所必要，始例
    外得適用上開規定，認其先前所為之陳述，為有證據能力。
    所謂「與審判中不符」，係指該陳述之主要待證事實部分，
    自身前後之供述有所不符，導致應為相異之認定，此並包括
    先前之陳述詳盡，於後簡略，甚至改稱忘記、不知道或有正
    當理由而拒絕陳述（如經許可之拒絕證言）等實質內容已有
    不符者在內，最高法院99年度台上字第5695號判決意旨亦同
    此見解。查證人莊又蓁為被告之姊姊，為被告三親等之旁系
    血親，依法得拒絕證言，其經本院傳喚到庭後亦表示拒絕證
    言（見本院卷第44頁反面），是依前開規定及說明，本院認
    證人莊又蓁前於偵查中經檢察事務官詢問所為之陳述，無證
    據證明有何以不正方式取得陳述之情形，應具有可信之特別
    情況，且就以下證明犯罪事實之存否所必要，應有證據能力
    ，辯護人為被告否認證人莊又蓁陳述之證據能力，尚難採信
    。
  3.法院或檢察官因調查證據及犯罪情形，得實施勘驗，刑事訴
    訟法第212 條定有明文。又按勘驗為法院或檢察官，因調查
    證據及犯罪情形所為之檢驗處分，勘驗於審判中由法院，偵
    查中由檢察官實施之，此觀刑事訴訟法第212 條之規定甚明
    ，而依現行刑事訴訟法規定，檢察事務官固得逮捕、拘提、
    詢問犯罪嫌疑人及被告，並執行搜索、扣押，或承檢察官之
    命相驗，調查犯罪情形及蒐集證據，並提出報告，惟並無實
    施勘驗之權限，最高法院98年度台上字第3786號判決意旨亦
    同此見解，是本件臺灣士林地方法院檢察署檢察事務官所製
    作96年10月2 日履勘現場筆錄（應為「勘驗筆錄」之誤，見
    第58號偵續卷第126 頁），既非檢察官所為之勘驗，揆諸前
    開規定，自難認有證據能力，辯護人為被告否認前開筆錄之
    證據能力，為有理由。
  (二)再按被告因疾病不能到庭者，應於其能到庭以前停止審判，
    刑事訴訟法第294 條第2 項定有明文，被告於本件起訴後，
    初以身體極度不適且病情惡化無法到庭為由而未到庭，經本
    院囑託行政院國軍退除役官兵輔導委員會臺北榮民總醫院（
    下稱臺北榮總）鑑定後，於97年8 月29日以97年度訴字第17
    2 號裁定停止審判，其後本院並陸續向振興醫療財團法人振
    興醫院（下稱振興醫院）函詢被告就診情形，並另函請被告
    住所之轄區派出所訪查被告生活往來之情形，經臺北市政府
    警察局士林分局以98年12月10日北市警士分刑字第09835433
    700 號函覆本院指「莊民目前待業中，閒時在家中打電玩遊
    戲為主，生活作息及交友情形尚屬正常」等情，有該函在卷
    可參（見本院97年度訴字第172 號卷第135 頁）。嗣經本院
    囑託臺大醫院自99年10月18日起至99年10月29日止，對被告
    實施鑑定留置後，鑑定結果認：(一)被告目前之精神科診斷為
    Ganser症候群、疑似邊緣型輕度智能障礙、疑似精神分裂症
    ，而根據精神科文獻記載，Ganser症候群為一種罕見之精神
    病理表現，尚未被確立為一種正式的精神疾病，臨床上之診
    斷標準亦無共識。(二)依該次留置鑑定所做之認知功能測驗，
    被告之答案雖屢有錯誤，但其錯誤與正確答案相較均有固定
    型態之落差（如個位數的加減，答案均差1 ；物品命名及三
    項名詞之記憶，其答案之語意類型均正確；在數字順向記憶
    時出現錯誤，然在逆向記憶時卻發現其數字順向記憶能力正
    常），表示被告可正確理解問題內涵，並知道正確答案，但
    仍回答錯誤答案，此亦為Ganser症候群之核心病理表現，然
    此精神病理表現，究竟是受到其他精神疾病影響（如精神分
    裂症）、受其潛意識影響（如解離性疾患〔例如失憶或多重
    性人格之現象〕、人為性疾患〔例如潛意識中想要扮演病人
    之角色〕），或出自特定動機（如詐病〔例如為了獲得利益
    或規避責任〕），則難有客觀定論，此數種原因亦不必然互
    斥，此為精神醫學診斷上之根本侷限，然可確定因受其精神
    病理影響，被告針對此次案情之陳述，可信度必有疑義。又
    於此次留置鑑定期間，可觀察到被告存有特定動機，以逃避
    相關責任的傾向，如在病房內被告為避免電玩充電器被強制
    收回，而欺騙護理人員充電器已被家人帶回，以及被告自承
    對以前向警察承認犯行感到後悔，似可推論被告其實瞭解自
    己種種行為之目的，是為了避免擔負相關責任才會如此行事
    。(三)留置鑑定時，被告在病房內可正確看著字幕唱KTV ，可
    玩掌上型電玩，可正確書寫自己名字，可推論被告目前認知
    功能亦未惡化到輕度智能障礙程度，被告於96年7 月2 日在
    振興醫院之心理衡鑑所測得之智能雖達到嚴重智能障礙（IQ
    ＜40 ） 程度，然受測驗動機低落影響，極可能為低估，本
    次留置鑑定時對被告所施鑑之智能評鑑，其結果近似振興醫
    院之結果，對應被告在病房內之表現，其智商低落之結果應
    亦為低估。(四)依振興醫院病歷記載及被告開始服用精神科藥
    物以來體重增加明顯，而體重增加為被告所服用抗精神病藥
    物常見副作用之一，可間接推斷被告確有定期服用精神科藥
    物，惟留置鑑定期間，被告之幻覺、妄想及負性症狀型態與
    典型之精神分裂症狀確有差距，而對於網路為何被盜用的解
    釋為該警員對上次自己不配合「懷恨在心」，所以才會繼續
    陷害自己，其陳述並未怪誕到脫離現實感，其針對之對象均
    只限於該警員，且若考量到被告先前與該警員之遭遇，則似
    可理解被告存此想法之原因，其推論並非完全不可理解，此
    亦與精神分裂症之典型被害妄想仍稍有不同，被告之被害想
    法就精神病理上之分類可能更接近過度評價，而過度評價並
    非精神分裂症之典型症狀。(四)於此次留置鑑定期間，被告僅
    第一日出現類似不語、少反應等情況，第二日後其語言表達
    即有增加，於留置一週後改善更為明顯。後在醫師澄清其犯
    案經過及動機時，被告已可表達自己論點，否認犯案並反駁
    相關證據，表示被告可判斷如何回答對自己的案情有利，被
    告於初住院時雖表示完全不瞭解自己的狀況，然至出院時已
    可瞭解此次留置鑑定之目的，以及法院、法官、律師等相關
    名詞，表示被告有學習能力可瞭解訴訟過程，亦即被告之訴
    訟能力已較留置前改善，於現時之心神狀態應可理解他人之
    問題並為意見之表示等情，有該醫院100 年3 月2 日校附醫
    精字第1004700023號函所檢送之精神鑑定報告書可參（見本
    院99年度他調字第1 號卷第75至89頁）。辯護人雖以依其與
    被告談話結果，被告之情形並不如上開鑑定報告所載，被告
    知道有傳票後情緒會變得很緊張等詞為被告否認被告有接受
    審判之訴訟能力，輔佐人亦為被告爭執該鑑定內容不實等詞
    ，然依前揭精神鑑定報告所載被告留置於醫院後，有關言語
    表達部分非全然無反應，且可表達相關論點及反駁相關證據
    ，亦即可理解他人之問題而為意見之表示，又於本院歷次審
    理中，雖經常不能依照傳票所載時間準時到庭，但於輔佐人
    、辯護人之陪同下，均能到庭，且於本院諭請被告可坐於席
    位上開庭時，亦可在輔佐人陪同下坐於席位上（見本院100
    年度訴字第91號卷第40頁），是本院認被告並無刑事訴訟法
    第294 條第1 項、第2 項所定因心神喪失或因疾病不能到庭
    而應裁定停止審判之情形，且被告業已選任辯護人，並經被
    告之母親陳報擔任輔佐人，是對其防禦權之行使，亦無妨礙
    ，核先敘明。
貳、有罪部分
一、訊據被告於本院審理中對於上開犯罪事實，均緘默不答，辯
    護人則為被告辯護稱：被告一直以來都有精神方面之疾病，
    且病況非輕，多次診斷出智能不足，應無能力違犯起訴書之
    犯罪事實。又北臺學院之回函雖提到被告有選修英語聽力練
    習與英語聽講練習課程，但該學期後階段被告均未到校上課
    ，況北臺學院網路為開放性，無任何限制，不但選修課程上
    網即可輕易看到，選修該課程之人亦有數十人，不得僅依被
    告有選修該課程，就推論被告有到校上課，尤其被告不可能
    知道告訴人宋培元之身分證資料云云。
二、經查：
  (一)95年5 月3 日晚間8 時35分許，經人連結網際網路至臺中縣
    警察局網路報案伺服器，使用告訴人身分證統一編號「Ｚ000
    000000」，在臺中縣警察局報案網站指稱「即時通帳號movi
    e_00000000所有人」涉妨害電腦使用罪嫌，並在該報案網站
    網頁之報案內容一欄虛捏即時通帳號「abc45261」、「movi
    e_00000000」使用人之網路聊天紀錄私文書，復傳送至臺中
    縣警察局伺服器乙節，有報案日期為95年5 月3 日晚間8 時
    35分之網路報案（編號：294 ）信函附卷可參（見第2541號
    偵查卷第64至66頁），堪認屬實。
  (二)又依前開報案信函上所顯示之來源IP位址「203.64.220.75
    」屬「203.64.220.64/26」網段，係教育部發放予北臺學院
    使用，並經北臺學院配發應用外語系運用，且該IP用於該系
    307 電腦教室NAT 主機WAN 端，故無登入（出）記錄可提供
    ，又該應用外語系307 電腦教室於95年5 月3 日晚間8 時至
    10時之課程內容（科目名）為「英語聽力練習與英語聽講練
    習」，其中被告於94學年度下學期即前揭95年5 月3 日之報
    案日期亦為選修該課程之學生之一等情，有北臺學院95年5
    月25日北教字第0950000397號函、95年6 月23日北語字第09
    50000462號函暨所附上課學生名冊等在卷可參（見臺中縣警
    察局刑案偵查卷宗第23至26頁），而被告對於在上開案發時
    就讀北臺學院，並有選修應用外語系前揭課程一節，亦不否
    認（見第2541號偵查卷第231 頁），亦堪認定。
  (三)證人即告訴人於本院審理中證稱：被告係其於94年間承辦援
    交案件所查獲之人，95年年初有人跟其表示有看到其在網路
    上留言，起初不以為意，直到有人以其名字到警局信箱檢舉
    ，致其開始接受調查後，其才前往刑大報案，一開始以中華
    電信跳板即代理伺服器查不出來，改以反向由跳板追回原住
    家，才查出來是以被告姊姊莊又蓁申辦之IP上網刊登文章等
    語（見本院卷第41至42頁反面），而臺中縣警察局留言版於
    附表所示時間，確曾刊登有如附表所示之內容文字，其中編
    號1 內容之來源IP位址與前開報案信函之IP位址相同，均為
    北臺學院，而編號2 、3 內容之來源IP位址則分別為「125.
    228.119.136 」、「125.228.118.208 」，裝機地址均為「
    臺北市○○區○○路91巷40弄5 號1 樓」，用戶申請人均為
    「莊又蓁」即被告之姊姊等情，復有臺中縣警察局95年5 月
    3 日晚間8 時43分、同年月7 日凌晨2 時43分與同年月8 日
    凌晨3 時18分留言版電腦列印資料、中華電信數據通信分公
    司中區客服中心回覆單等附卷可參（見第2541號偵查卷第67
    至69、44、45頁），另證人即被告姊姊莊又蓁經檢察事務官
    詢問時所為之陳述稱：附表編號2 、3 所示之內容文字非其
    所張貼，且與其同住之父母亦不熟悉電腦操作，若有需要查
    詢資料皆會找其代勞，其電腦沒有設定密碼，房門平常也不
    會上鎖，其房間內之電腦是其與被告共用，被告可以用電腦
    ，但確切之使用時間其不清楚等語（見第2541號偵查卷第20
    5 、206 頁）。參以被告於94年間曾因於網路上刊登足以引
    誘、暗示及促使人為性交易訊息，藉以引誘或暗示不特定客
    人與之從事有對價之性交易行為之違反兒童及少年性交易防
    制條例案件，為時任臺中縣警察局大甲分局員警之告訴人查
    獲，並經本院以94年度士簡字第1028號判決判處有期徒刑3
    月，緩刑2 年確定一情，亦經本院調取上開案卷核閱無誤，
    復細繹附表編號3 之內容文字，指稱告訴人盜用作者「林妹
    妹」照片、招搖撞騙害伊被誤認援交云云，亦與被告上開遭
    告訴人查獲之違反兒童及少年性交易防制條例案件之案情內
    容相似，綜合以上刊登網路報案、留言之IP位址、申請人資
    料及所刊登內容等，認檢察官所指本件被告犯罪之動機係因
    被告先前因上網散布促使人為性交易之訊息，遭告訴人查獲
    ，對告訴人懷恨在心，乃挾怨報復，至臺中縣警察局留言版
    宣洩心中不滿一節，非不可採（至被告於網路上刊登如附表
    所示文字內容是否涉有加重誹謗罪嫌，此部分業經告訴人撤
    回告訴，非本院審究之範圍，詳後述不受理部分；另檢察官
    又指被告以「氣恨人」、「林妹妹」之名刊登如附表編號1
    、3 之文字內容，亦涉有行使偽造準私文書罪嫌部分，詳後
    述無罪部分）。
  (四)再按刑法處罰行使偽造私文書罪之主旨，重在保護文書公共
    之信用，非僅保護制作名義人之利益，故所偽造之文書，如
    足以生損害於公眾或他人，其罪即應成立，不問實際上有無
    制作名義人其人，縱令制作文書名義人係屬架空虛造，亦無
    妨於本罪之成立，最高法院31年上字第1505號判例意旨可資
    參照；刑法第169 條之誣告罪，其所誣告人之姓名，並非必
    須指明，如對於客觀上可得特定之人而為誣告，即與該條所
    載誣告他人之要件相符，復有最高法院27年滬上字第38號判
    例意旨可資參照。是即時通帳號「movie_00000000」之申請
    人資料雖經查並不存在，有雅虎國際資訊股份有限公司96年
    11月2 日雅虎（九六）字第01247 號函可憑（見第1430號偵
    緝卷第14頁），然揆諸前開說明，被告冒用即時通帳號「ab
    c45261」、「movie_00000000」使用人之名義，虛捏其二人
    之網路聊天紀錄，進而冒用告訴人身分證統一編號「Ｚ00000
    0000」號為報案人，透過網路報案，向臺中縣警察局誣指「
    即時通帳號movie_00000000所有人」涉妨害電腦使用罪嫌，
    自足生損害於即時通帳號「abc45261」、「movie_00000000
     」之使用人、告訴人及警察機關對於案件偵查之正確性，
    而有偽造聊天紀錄私文書、網路報案信函私文書之情，且於
    客觀上該「即時通帳號movie_00000000所有人」亦已可得特
    定，被告向臺中縣警察局誣指該人涉有妨害電腦使用罪嫌，
    亦該當指定犯人誣告，檢察官起訴認係未指定犯人之誣告罪
    嫌，容有誤會。
  (五)辯護人為被告辯護稱被告94年度下學期後半段均未到校上課
    ，且告訴人之身分證字號為個人資料，被告不可能取得等詞
    ，但觀諸振興復健中心97年12月24日97振醫字第1560號函所
    附之95年5 月1 日起至97年11月7 日病歷記錄（見本院97年
    度訴字第172 號卷第79至91頁），可知醫師每次看診皆鉅細
    靡遺記載被告之服藥、就學、與家人互動之情形，及該段期
    間內被告生活上所面臨之突發事務，包括告訴人對被告提出
    妨害名譽之告訴等等，詳實反應被告生活之狀況。惟依病歷
    記錄所載：「95.10.23均退縮在家，一週只去上課一天」、
    「96.5.14 也許2 週才去一次學校」、「96.7.2沒去學校，
    不想去」等情，顯示直至案發後被告方才輟學在家，則辯護
    人所稱案發時被告未到校上課，是否可信，容屬可疑。又被
    告違反兒童及少年性交易防制條例一案，既係由告訴人通知
    被告到場說明，並製作警詢筆錄，被告藉此知悉告訴人之姓
    名及任職單位實屬平常，被告復依此透過網路搜尋得知告訴
    人之身分證統一編號，亦非難事，是辯護人前揭辯護意旨，
    亦難憑採。
  (六)再辯護人為被告辯護否認前開臺大醫院鑑定報告書之證據能
    力，並主張應依先前臺北榮總之鑑定報告認被告於本件行為
    時因精神障礙致不能辨識其行為違法或欠缺依其辨識而行為
    之能力云云。惟上開臺大醫院鑑定報告書應有證據能力已如
    前壹、(一)1.所述，且本院囑託臺北榮總鑑定被告於案發時，
    是否已達心神喪失或精神耗弱，該醫院函覆本院之鑑定結果
    固謂：「推斷莊員之精神科診斷為『精神分裂症』，莊員目
    前及案發時之精神狀態應有『因精神障礙或其他心智缺陷，
    致不能辨識其行為違法或欠缺依其辨識而行為之能力』」之
    情形，惟精神鑑定報告書亦同時註明「八、精神狀態檢查：
    …配合度低，幾乎低頭未睜眼且持續此姿勢不動，不語且對
    問話無任何反應，感情平淡，行為退化如小孩般，需熟識的
    人在身旁予以鼓勵及安撫方能移動姿勢及起身離開座位，其
    他精神症狀無法測知。九、心理測驗：受限於莊員配合度低
    ，對於問題幾乎低頭不語且無任何反應，故未能順利施測。
    無法施測。」，有該院97年7 月10日北總精字第0970013935
    號函所附之精神狀況鑑定書在卷可憑（見本院97年度訴字第
    172 號卷第51至53頁），顯見被告於臺北榮總鑑定時採取不
    願配合之方式，致臺北榮總或無法測知，或無法施測，況該
    鑑定未斟酌被告「案發前」於振興醫院之就醫記錄，以瞭解
    被告之疾病史，本於專業知識與臨床經驗，綜合判斷被告之
    症狀，僅係藉由輔佐人之片面陳述獲悉被告之生活史及疾病
    史，並依據「案發後」被告之精神狀態而推認「案發時」被
    告之精神狀態，是本次鑑定就被告案發時之精神狀態所得結
    論，是否得為有利於被告之認定，尚難遽採。
  (七)又臺大醫院依本院囑託鑑定，參酌被告先前於臺北榮總門診
    鑑定之方式，認宜改採住院方式實施留置鑑定以對被告涉案
    行為時之責任能力做全面性觀察評估後，經本院裁定對被告
    為鑑定留置，臺大醫院據此為鑑定後指出：「…(三)心理測驗
    ：1.…測驗過程態度不積極，且反應方式不尋常，在數符替
    代會刻意扭曲目標刺激畫記，在算術測驗答題上擺出七個方
    塊時，個案說六個；面質之後才說自己算錯了。常識題表現
    明顯有刻意錯誤表現反應…3.個案面對許多基本問題均以『
    不知道』作反應，例如：年紀、案件、兄弟姊妹人數。且其
    錯誤的反應過於偏離常態，且部分錯誤的方式較為固定，其
    衡鑑反應難排除內在刻意之動機影響，反應之可信度有限。
    」，被告精神鑑定結果為：於95年5 月3 日至5 月8 日間犯
    案時之精神狀況，應未因精神疾病之精神病理表現而影響心
    智能力，致不能辨識其行為違法或欠缺依其辨識而為行為之
    能力，亦未因前揭原因致上開能力有顯著減低之情形。」，
    有前揭鑑定報告書可參（見本院99年度他調字第1 號卷第75
    至89頁）。是本院衡酌被告個人生活史、精神病史及本案發
    生前、後之行為舉止，暨其使用住處之電腦犯本案時，尚且
    知悉透過PROXY 代理伺服器之設定，即可變動來源IP位址，
    以躲避警方之追緝，抑或使用學校教室之公用電腦，避免直
    接被鎖定為嫌疑對象，凡此，倘欠缺認識及判斷能力之人，
    何能竟其功？在在顯示，被告犯案係經過細密思考後為之，
    依計畫實行，是處在有意識之狀態下。偵查中復以案發時沒
    有去上課，是有人惡意陷害為由，圖卸刑責，並供稱有人入
    侵家中電腦，造成電腦當機，且曾有臺中縣警察局員警打電
    話至家中恐嚇云云，為己充分辯解等情（見第2541號偵查卷
    第230 、231 頁），認為前揭精神鑑定結果乃屬可採。從而
    ，被告行為時，顯無刑法第19條規定之精神障礙或其他心智
    缺陷之情事，辯護人為被告主張應適用刑法第19條第1 項規
    定諭知無罪判決，核無可採。
  (八)綜上所述，被告於本院審理中雖就犯罪事實緘默不答，然其
    確有前揭行使偽造私文書、誣告犯行無誤辯護人所為辯護意
    旨，無從採信。本件事證明確，被告犯行已堪認定，應依法
    論科。
三、論罪科刑：
  (一)核被告所為，係犯刑法第216 條、第210 條行使偽造私文書
    罪、第169 條第1 項之誣告罪（被告行為後，刑法部分條文
    雖於94年2 月2 日修正公布，95年7 月1 日起施行，惟本件
    被告所涉犯之罪名均無修正，是無比較新舊法之需要，亦附
    此說明），公訴意旨認被告誣指「即時通帳號movie_000000
    00所有人」犯罪應依未指定犯人誣告罪處斷，容有誤會，業
    如前二、(四)所述，惟起訴事實相同，且經本院當庭諭知此部
    分罪名（見本院卷第87頁），爰依法變更起訴法條。被告偽
    造私文書後復持以行使，偽造之低度行為為行使之高度行為
    所吸收，不另論罪。被告以寄送所填寫網路報案信函之一行
    為偽造即時通帳號「abc45261」、「movie_00000000」使用
    人之聊天紀錄私文書、告訴人報案之私文書並寄送後使告訴
    人誣指他人犯罪，為一行為觸犯數罪名，為想像競合犯，應
    依刑法第55條之規定，從一重之誣告罪處斷。爰審酌被告僅
    因前案為警查獲經法院判刑確定，竟萌生冒用告訴人名義偽
    造文書、誣告他人之犯意，滋生告訴人生活上之困擾，犯罪
    後均緘默不答之態度，惟犯罪後已與告訴人達成和解，賠償
    告訴人因此所受損失，有和解契約書可參（見本院卷第64頁
    ），又經精神科診斷為Ganser症候群、疑似邊緣型輕度智能
    障礙、疑似精神分裂症，有上開臺大醫院鑑定報告書可憑等
    一切情狀，量處如主文第一項所示之刑。又被告犯罪時間係
    在96年4 月24日之前，所犯非中華民國九十六年罪犯減刑條
    例第3 條所列之罪，且被告於上開條例96年7 月16日施行後
    之96年11月8 日經臺灣士林地方法院檢察署發布通緝，隨即
    於96年11月22日自行到案，有臺灣士林地方法院檢察署96年
    11月8 日士檢清偵平緝字第2260號通緝書、96年11月22日訊
    問筆錄可參（見第2541號偵查卷第276 頁、第1430號偵緝卷
    第2 、3 頁），亦非屬前開條例第5 條所定不得減刑之情形
    ，符合減刑條件，依減刑條例第2 條第1 項第3 款減其宣告
    刑二分之一，故減為有期徒刑2 月。又被告前雖曾因違反兒
    童及少年性交易防制條例案件經本院以94年度士簡字第1028
    號判決判處有期徒刑3 月，緩刑2 年確定，且緩刑期滿未經
    撤銷，有臺灣高等法院被告前案紀錄表在卷可稽，依刑法第
    76條前段規定，其刑之宣告失其效力，是被告未曾受有期徒
    刑以上刑之宣告，因一時失慮，偶罹刑典，又患有Ganser症
    候群、疑似邊緣型輕度智能障礙、疑似精神分裂症，犯罪後
    已與告訴人達成和解，賠償告訴人所受損失，如前所述，應
    具悔意，信經此刑之宣告後，應知警惕而無再犯之虞，本院
    因認暫不執行其刑為當，予以宣告緩刑2 年，用啟自新。
  (二)對檢察官誤會、疏漏之說明：
  1.被告以告訴人身分證統一編號填寫報案信函已足表明該報案
    信函係該身分證統一編號之人所為，檢察官認係依習慣、特
    約始足以特定為告訴人報案之意，應適用刑法第220 條第1
    項準文書之規定，容有誤會。
  2.又被告95年5 月3 日晚間8 時35分許於網路報案信函上虛捏
    即時通帳號「abc45261」、「movie_00000000」使用人之網
    路聊天紀錄，亦屬冒用其二人之名義而為偽造文書之犯行，
    此部分事實亦經檢察官於起訴書犯罪事實欄中記載，是檢察
    官雖未於證據並所犯法條欄中就此部分事實所涉罪名敘述，
    亦應認業經檢察官起訴，本院自應予以審理。
參、無罪部分：
一、公訴意旨略以：被告莊博麟基於行使偽造文書之犯意，於附
    表編號1 、3 所示之時間，冒用「氣恨人」、「林妹妹」之
    名義，利用電腦設備及附表編號1 、3 所示之網路位址，連
    結至該網站，刊登如附表編號1 、3 所示之內容文字，足以
    生損害於「氣恨人」、「林妹妹」，因認被告涉有行使偽造
    準私文書罪嫌云云（此部分罪名雖未經檢察官於起訴書中記
    載，然檢察官於本院審理中論告認就被告犯罪之罪數係以不
    同之時間點為分別，在各該時間點之犯行犯意有別，應分論
    併罰，被告於如附表編號1 、3 所為應涉行使偽造準私文書
    罪嫌及加重誹謗罪嫌，就偽造文書罪嫌部分共三罪【含前開
    經本院認定有罪部分，見本院卷第51頁反面】）。
二、按犯罪事實應依證據認定之，無證據不得認定犯罪事實；不
    能證明被告犯罪者，應諭知無罪之判決，刑事訴訟法第154
    條第2 項、第301 條第1 項分別定有明文。又事實之認定，
    應憑證據，如未能發現相當證據，或證據不足以證明，自不
    能以推測或擬制之方法，為裁判基礎；且認定犯罪事實所憑
    之證據，雖不以直接證據為限，間接證據亦包括在內，然而
    無論直接證據或間接證據，其為訴訟上之證明，須於通常一
    般之人均不致有所懷疑，而得確信其為真實之程度者，始得
    據為有罪之認定，倘其證明尚未達到此一程度，而有合理之
    懷疑存在而無從使事實審法院得有罪之確信時，即應由法院
    為諭知被告無罪之判決，有最高法院40年台上字第86號判例
    、76年台上字第4986號判例可資參照。次按刑事訴訟法第16
    1 條已於91年2 月8 日修正公布，修正後同條第1 項規定：
    檢察官就被告犯罪事實，應負舉證責任，並指出證明之方法
    。因此，檢察官對於起訴之犯罪事實，應負提出證據及說服
    之實質舉證責任。倘其所提出之證據，不足為被告有罪之積
    極證明，或其闡明之證明方法，無從說服法官以形成被告有
    罪之心證，基於無罪推定之原則，自應為被告無罪判決之諭
    知，更有最高法院92年台上字第128 號判例意旨足參。再按
    刑法第210 條之偽造私文書罪，須無制作權人捏造他人名義
    制作該文書，且足以生損害於公眾或他人方屬之，苟欠缺其
    一，即不能遽以偽造私文書罪責相繩。公訴人認被告涉有此
    部分罪嫌無非以該網路留言版列印資料、中華電信數據通信
    分公司中區客服中心回覆單等為其論據，而被告於本院審理
    中則均緘默未答，辯護人則為被告辯護否認此部分犯行。
三、經查：如附表編號1 、3 所示文字內容應係被告所刊登，雖
    如前開貳、二、(三)所述，然依其文詞整體以觀，點閱瀏覽之
    網路社群大眾一望即知「作者：氣恨人」、「作者：林妹妹
    」僅係該留言者之暱稱，而於網路上使用任何與己身相關或
    無關之暱稱，乃所在多有，亦為常態，難逕謂非以自己姓名
    或相關名稱以為暱稱即可認有冒用他人名義之主觀上犯意，
    是檢察官指被告就此部分分別涉有行使偽造準私文書犯行，
    自屬誤會，不能使本院得有罪之確信。此外，復查無其他證
    據足證被告確有公訴人所指犯行，不能證明被告此部分行使
    偽造準私文書之犯罪，自應就此部分為被告無罪判決之諭知
    。
肆、不受理部分：
一、公訴意旨略以：被告意圖散布於眾，明知臺中縣警察局留言
    板係供不特定人上網瀏覽之公共網站，竟於附表所示之時間
    ，利用電腦設備及附表所示之網路位址，連結至該網站，刊
    載附表所示之不實內容等文字訊息，供不特定人瀏覽點閱，
    足以貶損告訴人之名譽，因認被告此部分亦涉犯刑法第310
    條第2 項之加重誹謗罪嫌（檢察官於本院審理中確認就被告
    犯罪之罪數係以不同之時間點為分別，在各該時間點之犯行
    犯意有別，應分論併罰【見本院卷第51頁反面】）。
二、告訴乃論之罪，告訴人於第一審辯論終結前得撤回其告訴，
    又告訴經撤回者，應諭知不受理之判決，並得不經言詞辯論
    為之，刑事訴訟法第238 條第1 項、第303 條第3 款、第30
    7 條定有明文。
三、查本件告訴人告訴被告加重誹謗之案件，公訴人認被告係犯
    刑法第310 條第2 項之罪，依同法第314 之規定，須告訴乃
    論。茲據告訴人具狀撤回其告訴，有其100 年6 月10日聲明
    撤回刑事告訴可稽（見本院卷第67頁），其中如附表編號1
    、3 部分，檢察官認被告涉犯行使偽造準私文書罪嫌及加重
    誹謗罪嫌，且係一行為觸犯數罪名，為想像競合犯（見本院
    卷第51頁反面），然其中被告所涉行使偽造準私文書罪嫌部
    分業經本院為無罪之諭知，如前參、所述，是無從成立想像
    競合犯之裁判上一罪關係，依照上開說明，本件就附表所示
    各次加重誹謗犯行爰不經言詞辯論，逕為不受理判決之諭知
    。
據上論斷，應依刑事訴訟法第299 條第1 項前段、第300 條、第
301 條第1 項、第303 條第3 款、第307 條，刑法第169 條第1
項、第216 條、第210 條、第55條、第74條第1 項第1 款，中華
民國九十六年罪犯減刑條例第2 條第1 項第3 款、第7 條，判決
如主文。
本案（除加重誹謗罪嫌部分）經檢察官許恭仁到庭執行職務
中    華    民    國   100    年    8     月    17    日
                  刑事第八庭  審判長法  官  楊皓清
                                    法  官  張明儀
                                    法  官  黎惠萍
以上正本證明與原本無異。
如不服本判決應於收受送達後10日內向本院提出上訴書狀，並應
敘述具體理由。其未敘述上訴理由者，應於上訴期間屆滿後20日
內向本院補提理由書( 均須按他造當事人之人數附繕本)「 切勿
逕送上級法院」。
                                    書記官  林志忠
中    華    民    國   100    年    8     月    18    日
附錄本案論罪科刑法條全文
中華民國刑法第169條
（誣告罪）
意圖他人受刑事或懲戒處分，向該管公務員誣告者，處7 年以下
有期徒刑。
意圖他人受刑事或懲戒處分，而偽造、變造證據，或使用偽造、
變造之證據者，亦同。
中華民國刑法第210條
偽造、變造私文書，足以生損害於公眾或他人者，處5 年以下有
期徒刑。
中華民國刑法第216條
行使第210條至第215條之文書者，依偽造、變造文書或登載不實
事項或使登載不實事項之規定處斷。
附表：
┌──┬──────┬─────────┬───────┐
│編號│時間        │內容文字          │網路位址      │
├──┼──────┼─────────┼───────┤
│1   │95年5月3日  │主題：管管你們下面│203.64.220.75 │
│    │晚間8時43分 │      的人。      │（北臺學院）  │
│    │            │作者：氣恨人。    │              │
│    │            │內容：叫宋培元警備│              │
│    │            │      隊的手機0934│              │
│    │            │      078110，侵入│              │
│    │            │      我的電腦，還│              │
│    │            │      把我帳密盜走│              │
│    │            │      管管你們家的│              │
│    │            │      狗好不好，到│              │
│    │            │      處亂咬人。  │              │
├──┼──────┼─────────┼───────┤
│2   │95年5月7日  │主題：向你們報案都│61.219.36.9（ │
│    │凌晨2時43分 │      不處理ㄇ。  │中華電信proxy │
│    │            │作者：阿美姊。    │跳板來源IP為12│
│    │            │內容：這個駭客都破│5.228.119.136 │
│    │            │      壞我電磁紀錄│，該IP用戶申請│
│    │            │      和利用賽門鐵│人為莊又蓁）  │
│    │            │      客入侵他入侵│              │
│    │            │      ip:61.219.36│              │
│    │            │      .250Remote  │              │
│    │            │      Host Name:61│              │
│    │            │      -000-00-000.│              │
│    │            │      HINET-IP.hin│              │
│    │            │      et.net難道你│              │
│    │            │      們都沒看見ㄇ│              │
│    │            │      ，那我也叫人│              │
│    │            │      入侵好囉反正│              │
│    │            │      沒罪。      │              │
├──┼──────┼─────────┼───────┤
│3   │95年5月8日凌│主題：你們真關懷警│61.219.36.154 │
│    │晨3時18分   │      政ㄇ。      │（中華電信prox│
│    │            │作者：林妹妹。    │y 跳板來源IP為│
│    │            │內容：這惡警台中縣│125.228.118.20│
│    │            │      警察局警備隊│8，該IP用戶申 │
│    │            │      叫宋培元盜用│請人為莊又蓁）│
│    │            │      我照片，還招│              │
│    │            │      搖撞騙害我被│              │
│    │            │      人誤認我援交│              │
│    │            │      ，防害我名譽│              │
│    │            │      ，難道警察就│              │
│    │            │      能盜用她人照│              │
│    │            │      片人民就不行│              │
│    │            │      ㄇ。        │              │
└──┴──────┴─────────┴───────┘